【裁判字號】    92,上易,911
【裁判日期】    920814
【裁判案由】    公共危險
【裁判全文】
臺灣高等法院刑事判決                            九十二年度上易字第九一一號
    上  訴  人  臺灣臺北地方法院檢察署檢察官
    被      告  甲○○○
    選任辯護人  陳志生律師
右上訴人因被告公共危險案件，不服臺灣臺北地方法院九十一年度簡上字第二七三號
，中華民國九十二年三月六日第一審判決（檢察官聲請簡易判決處刑案號：臺灣臺北
地方法院檢察署九十一年度偵字第一三八一號，經原審簡易庭以九十一年度簡字第二
四Ｏ一號簡易判決處刑後，被告不服提起上訴，經原審合議庭適用第一審通常程序審
判）提起上訴，本院判決如左：
    主  文
原判決撤銷。
甲○○○失火燒燬現供人使用之住宅，處有期徒刑伍月，如易科罰金以參佰元折算壹
日。
    事  實
一、甲○○○係台北市○○○路○段一二一巷十五號一樓「神戶燒肉店」之實際負責
    人（事業登記名稱為：「神戶食品有限公司」，下簡稱神戶燒肉店，登記負責人
    為「吳寶秀」），明知該址係經營燒肉店生意，用電量甚大，本應注意定期更換
    電源線，確保用電安全以防止火災之發生，而依當時情形又非不能注意，詎竟疏
    未注意該店使用之電源線已多年未更新，致因長期使用而逐漸損壞，於民國九十
    年十一月十二日凌晨二時許，因短路引燃倉庫內雜物起火，並延燒至鄰近之同巷
    十三號，及同路段一三五巷十八號、二十號等現供人使用之住宅。
二、案經台北市政府警察局中山分局報請臺灣臺北地方法院檢察署檢察官偵查聲請簡
    易判決處刑，經原審簡易庭處刑後，上訴於原審合議庭，改適用第一審通常程序
    審判。
    理  由
一、訊據被告甲○○○矢口否認有何失火犯行，辯稱：本件火災，並非從其所經營之
    神戶燒肉店先起火，因(1)伊前往火災現場查看時，發現隔壁「肥前屋」的店有火
    、有冒煙，而神戶燒肉店僅有冒煙，並沒有火；(2)消防局也是先選擇「肥前屋」
    佈水線，並非先從神戶燒肉店佈水線；(3)起火時，神戶燒肉店店內的電源已經關
    閉，而且不久前才通過電力公司用電裝置定期檢查，不可能是電線疏於更換導致
    ；(4)更換電線的事，依據民法的規定，應該是房東的責任，失火的民事判決，也
    是這樣認定的；所以本件火災是從「肥前屋」先起火，而且電線疏於更換的責任
    也在房東，而不在於被告云云。惟查：
  (一)、被告甲○○○擔任神戶燒肉店實際負責人期間，於前開時地發生火災之事實，
      除據被告坦承不諱外，並經證人乙○○、郭泰良、王錦卿、江瑞玲、丁○○○
      、劉玉真、黃文松、吳辰聰、黃逢書、陳淑媛證述明確，另有現場照片、台北
      市政府營利事業登記證、經濟部公司執照（見偵查卷第十、十一頁）在卷可稽
      ，應堪認定。
  (二)、本件火災起火點係在神戶燒肉店，茲說明如下：
  １、經查(1)本件火災係以靠十五號倉庫通往北面陽台正前方鐵窗處之雜物受燒損最
      為嚴重，鐵窗下方之壁板架受燒燬乃往東、西兩端呈大Ｖ字形狀延燒，陽台上
      方之鐵皮遮雨棚及屋簷上之木條均以靠十五號倉庫北面陽台出入口一帶變色與
      碳化較嚴重，顯然火勢係由十五號神戶燒肉店倉庫往北面陽台處往東西兩側延
      燒；(2)由十五號倉庫內堆積之物品與牆壁燒燬、變色與剝落情形均以上端受熱
      較強，由此研判火勢於上方燃燒較嚴重，故研判十五號神戶燒肉店之倉庫上方
      為最先起火處。(3)該倉庫與十三號倉庫之天花板內所相連之電源配置線均已赤
      裸或燒斷、燒熔，僅在靠十五號倉庫內地面發現其中一處掉落之電源配置線有
      短路熔痕，且將十五號夾層倉庫內走道採得之電源配線送台北市政府消防局鑑
      定，經檢視有三處熔痕，均呈現類似銅質導線局部溶解之熱熔痕特徵，而將其
      中一熔痕以微觀金相法檢測，該熔痕呈多孔洞之短路痕組織特徵，為通電中電
      線短路造成之結果等情，有臺北市政府消防局九十年十二月三日第九○二六九
      號火災證物鑑定報告書附卷（見偵查卷第三五頁）、九十年十二月十四日火災
      原因調查報告書及現場照片八十幀、現場圖十二張附卷可稽（見偵查卷第十三
      頁以下），並經證人黃逢書於原審證述：「於十五號夾層倉庫內採集之電線因
      係通電中短路，而並無其他火源，所以可能火源即為電線短路引發之高溫」等
      語（見原審九十一年簡上字第二七三號卷第一○六頁）。
  ２、被告雖辯以：因神戶燒肉店擺放物品較多，故而燃燒較嚴重，況且電源已經關
      閉，並非通電，自無通電中短路之可能云云，惟查：
    (1)、起火戶、起火處並非單純以燃燒嚴重單一因素判斷，已如前述，被告並無專
        業火災原因鑑識專業背景，自無斷定起火處、火災原因之能力。
    (2)、又電線「通電」之狀態，應分別原始電源配線或電器分接線不同，倘為原始
        之電源配線，與使用電器開關是否開啟無涉，無論電器開關之開啟、關閉均
        屬「通電狀態」，而連接電器使用之分接電線，方會因電器使用開關之開啟
        、關閉而為通電、斷電，此業經證人即火災鑑識人員黃逢書證述明確，故被
        告純以「電源開關關閉」為「非通電」，故無短路可能云云，難為憑採。
  ３、此外，證人即十五號四樓之四住戶乙○○在警訊中證稱「我便往五樓頂視野較
      好之位置朝下看時，火勢僅神戶燒肉店後側在燒」、「只曉得為一二一巷十五
      號後方建築物二樓以下起火」等語（見偵查卷第九頁背面、第三一頁），益徵
      本件火災最先起火處應為神戶燒肉店倉庫上方至明。
  (三)、本件被告是否需就其經營燒肉店之火災延燒負責之關鍵，即在於本件火災之起
      火原因是否基於被告之應注意、能注意、未注意之過失所致，二者間有無「相
      當因果關係」？或被告是否已盡其「管理、注意之義務」？經查：被告甲○○
      ○過度使用電流，疏未以善良管理人之注意，保管租賃物之電線，且疏未通知
      出租人定期維修電線，致電源配線短路而發生本件火災，被告之過失與本件火
      災有相當因果關係：
  １、依台北市政府消防局火災調查報告書記載如下：本件火災起火原因之研判：(甲)
      起火點現場堆放物品為酒類、食品、雜物，並非貴重物品，未發現任何外力置
      入之易揮發性熔劑等特殊異狀，故排除外人侵入蓄意縱火之可能；(乙)起火當日
      神戶燒肉店於下午十時打烊後，即無外人進入，被告亦未於打烊後進入，故他
      人進入倉庫抽煙不慎或遺留火種之引燃可能性小；(丙)現場二總、分座電源開關
      均於火災時跳脫，倉庫內僅有日光燈之電器用品，僅在神戶燒肉店倉庫內地板
      發現電源配線有「短路熔痕」，故「現場為電源配線因故（或鼠咬）致起火引
      燃外，並無其他因素存在，故研判係該倉庫天花板內電源配線因故起火引起燃
      燒之可能性大」等情（見偵查卷第二四頁正、反面），即已排除外人侵入蓄意
      縱火、或他人進入倉庫抽煙或遺留火種之可能。
  ２、鑑定證人即調查本件火災之台北市政府消防局科員黃逢書於原審證稱：「電線
      短路引起火災主要因短路時之溫度高達攝氏一千多度，而引燃周邊可燃物品，
      但引起電線短路之原因很多，包括用電過量、絕緣裂化、鼠咬、配置不當等，
      本件由現場蒐證，尚無法判定其真正之主要原因」等語（見原審九十一年簡上
      字第二七三卷第一○三頁至第一一三頁），是本件起火原因，據火災調查報告
      、火災調查員之調查等證據，認火災原因出於「電源配線短路」，茲應加以判
      斷者，厥為本件電源配線短路之原因究竟為何，經查：
    (1)、如本件引起電線短路之原因係「用電過量」
      按刑法第一百七十三條第二項之公共危險罪，須行為人之過失以致起火燃燒，
      而燒燬現供人使用之住宅或現有人所在之建築物、礦坑、火車、電車或其他供
      水、陸、空公眾運輸之舟、車、航空器，方能構成，而所謂過失則係按其情節
      應注意並能注意而不注意之謂，刑法第十四條第一項亦定有明文。而其中注意
      義務，於承租人部分即指就租賃物之保管、注意義務。此觀民法第四百三十二
      條、第四百三十七條第一項分別規定：「承租人應以善良管理人之注意，保管
      租賃物，租賃物有生產力者，並應保持其生產力」、又「租賃關係存續中，租
      賃物如有修繕之必要，應由出租人負擔者，或因防止危害有設備之必要，或第
      三人就租賃物主張權利者，承租人應即通知出租人。但為出租人所已知者，不
      在此限」甚明；依上開規定，承租人需負善良管理人之注意義務，以保管租賃
      物。因本件使用電力者是被告所經營之神戶燒肉店，被告自應隨時注意電量使
      用是否過量，以保管租賃物，被告竟疏未注意及之，而容忍電力使用過量致電
      線短路而引發火災，被告甲○○○有過失至明。
  (2)、如本件引起電線短路之原因係「絕緣劣化、鼠咬」被告身為房屋承租人，依上
      開民法第四百三十二條及第四百三十七條第一項之規定，被告即應盡善良管理
      人之注意義務，通知屋主修繕，且被告經營燒肉店，用電量較一般飲食店為大
      ，自承租上開房屋長達七年以上均未為維修（偵查卷第九十七頁），況被告
      自承：平日即感覺倉庫、天花板有老鼠走動，尤應注意電線之維護與避免鼠咬
      電線之事，被告身為房屋承租人，竟然疏未注意，其未盡其善良管理人之注意
      義務至明。
  (3)、如本件引起電線短路之原因係「配置不當」依屋主陳淑媚所陳：「系爭房屋之
      施」（原審簡上字第二七三號卷第三十二頁），則被告甲○○○應注意妥善配
      置電線，竟未注意妥善配置，致引起火災，是以本件火災與被告之疏未妥善配
      置電線，亦有相當因果關係。
  ３、綜上所述，本件電線短路之原因，雖無法具體明確係上開三種原因中之何者所
      引起，惟無論係出於何一種原因，被告均有應注意而疏未注意之情形，依其情
      形，又非不能注意，則被告甲○○○有過失至明。
  ４、至於系爭起火點即台北市○○○路○段一二一巷十五號之用電裝置，雖於九十
      年九月六日經臺灣電力公司台北市營業處派員，就進屋線、開關、保護設備、
      分路、接地裝置等項目為專業檢驗，均評定為「良」之狀況，且絕緣電阻值（
      ＭΩ）為一‧五，總檢驗結果屬「合格」等情，經原審函詢臺灣電力股份有限
      公司台北市區營業處查明屬實，有該處九十一年十二月二日Ｄ北市字第○九一
      一一○○九六七一號函及附件該處低壓用戶用電裝置定期檢驗記錄表在卷可稽
      ，證人即擔任此項檢查業務之臺灣電力股份有限公司台北市區營業處內線檢驗
      員丙○○於本院結證稱：「我們平常作內線檢查，三年作一次安全檢查，是對
      『低壓用戶』三年作一次安全檢查。安全檢查項目，包括：量絕緣電體、保護
      漏電，就會知道。所以我們去檢查都是安全的。定期檢驗，我去檢查就會有這
      種定期檢查的紀錄，那就是我們每三年去做安全檢查的紀錄。我們檢驗項目，
      有包括屋內配線。檢查時，我們是會看屋內的開關、進屋線還有保護設備，還
      有接地線。每個電線、開關都會量一量是否有漏電，我們會量電線。」等語（
      本院卷第四十三頁），惟上開檢查時間是「九十年九月六日」，僅能證明檢查
      時之狀況是良好，但無法證明本件火災發生時間「九十年十一月十二日凌晨二
      時許」仍屬良好之狀況，何況會產生「電源配線短路」而發生火災，證明電源
      配線並非處於良好狀況。電力公司之檢查，僅係針對「低壓用戶作例行性之檢
      查」，且僅作表層檢查，至於天花板部分並未深入檢查，是以本件雖有電力公
      司作表層性之檢查，但仍無據此而免除被告甲○○○之前揭所示之各項注意義
      務。是以被告辯稱：被告信賴該檢驗表示之「用電狀況正常」致未再作其他檢
      查，已盡善良管理人之注意義務云云，並不足採。
  (四)、綜上所述，本件火災事故，確係因被告之過失行為引起，被告之過失行為與火
      災之發生兩者顯有相當之因果關係。本件事證明確，被告犯行堪以認定，應依
      法論科。
二、核被告甲○○○所為，係犯刑法第一百七十三條第二項之失火燒燬現供人使用之
    接被害法益為一般社會之公共安全，雖私人之財產法益亦同時受其侵害，但本罪
    係列入公共危險章內，自以社會公安之法益為重，此觀於燒燬自己所有物致生公
    共危險時並應論罪之點，亦可得肯定之見解，故以一個放火行為燒燬多家房屋，
    仍祇成立一罪，不得以所焚家數，定其罪數。」本件被告因電線短路引燃倉庫內
    雜物起火，並延燒至鄰近之同巷十三號，及同路段一三五巷十八號、二十號等現
    供人使用之住宅，仍僅成立一罪，併此敘明。
三、原審未察，逕為被告無罪之諭知，尚有未合。檢察官以被告應構成上開失火燒燬
    現供人使用之住宅罪責為由，提起上訴，指摘原判決不當為有理由，自應由本院
    將原判決予以撤銷改判。爰審酌被告犯罪之動機、目的、手段、其品行、智識程
    度、犯罪所造成之危害及犯後態度等一切情狀，量處有期徒刑五月並諭知易科罰
    金之折算標準，以示懲儆。
據上論斷，應依刑事訴訟法第三百六十九條第一項前段、第三百六十四條、第二百九
十九條第一項前段，刑法第一百七十三條第二項、刑法第四十一條第一項，罰金罰鍰
提高標準條例第一條前段、第二條，判決如主文。
本案經檢察官周誠南到庭執行職務。
中      華      民      國    九十二    年      八      月     十四     日
                              臺灣高等法院刑事第二庭
                                  審判長法  官  蔡  長  溪
                                        法  官  楊  貴  志
                                        法  官  林  俊  益
右正本證明與原本無異。
不得上訴。
                                        書記官  陳  明  琴
中      華      民      國    九十二    年      八      月     十五     日
附錄：本判決論罪科刑法條全文
刑法第一百七十三條
放火燒燬現供人使用之住宅或現有人所在之建築物、礦坑、火車、電車或
其他供水、陸、空公眾運輸之舟、車、航空機者，處無期徒刑或七年以上
有期徒刑。
失火燒燬前項之物者，處一年以下有期徒刑、拘役或五百元以下罰金。


司法院資訊處製作；財團法人民間司法改革基金會備份。
